臺灣臺南地方法院刑事判決　　　　　　　　　　　　　　九十三年度易字第二六號
　　公　訴　人　臺灣台南地方法院檢察署檢察官
　　被　　　告　甲○○
右列被告因恐嚇取財案件，經檢察官聲請以簡易判決處刑（九十二年度偵字第一０二
０三號），本院認不宜以簡易判決處刑，改依通常程序審理，判決如左：
    主  文
甲○○無罪。
    理  由
一、聲請處刑意旨略以：甲○○係謝美玉之友人，為謝美玉向地下錢莊借錢之保證人
    ，而代謝美玉清償借款，甲○○因此心有未甘，復見謝美玉之弟丙○○老實可欺
    ，竟意圖為自己不法之所有，於民國九十年八月十五日，至台南縣安定鄉國道一
    號高速公路善化交流道下，丙○○所開設之牛肉麵店內，以兇惡之語氣向丙○○
    恐嚇稱：「你要幫謝美玉償還債務，若不還錢就砸店，要讓你無法在這裡做生意
    ，還要去找你媽媽及妹妹要錢」等語，使丙○○心生畏懼，而交予甲○○新台幣
    （下同）一萬五千二百元，並簽發面額為三十八萬元、一萬五千二百元、一萬五
    千二百元，票據號碼為１１２９１１、１１２９０８、１１２９０９之本票三張
    予甲○○。因認被告涉有刑法第三百四十六條第一項之恐嚇取財罪嫌云云。
二、按犯罪事實，應依證據認定之，無證據不得推定其犯罪事實；又不能證明被告犯
    罪者，應諭知無罪之判決，刑事訴訟法第一百五十四條、第三百零一條第一項分
    別定有明文。次按事實之認定，應憑證據，如未能發現相當證據，或證據不足以
    證明，自不能以推測或擬制之方法，為裁判基礎；認定不利於被告之事實，須依
    積極證據，苟積極證據不足為不利於被告之事實認定時，即應為有利於被告之認
    定，更不必有何有利之證據；又認定犯罪事實所憑之證據，雖不以直接證據為限
    ，間接證據亦包括在內；然而無論直接或間接證據，其為訴訟上之證明，須於通
    常一般之人均不致有所懷疑，而得確信其為真實之程度者，始得據為有罪之認定
    。最高法院四十年臺上字第八六號、三十年上字第八一六號、七十六年台上字第
    四九八六號分別著有判例可資參照。
三、本件公訴人認被告涉有右揭犯行，係以被害人即告訴人丙○○之指述、及其胞妹
    即證人謝美惠之證詞及台灣高雄地方法院民事裁定與存證信函等為主要論據，固
    非無見，然訊據被告甲○○堅決否認涉有恐嚇取財犯行，辯稱：我是問他你姐姐
    跑路了，替他擔保的錢如何處理，他說他要分期償還，他叫我一星期後來拿第一
    期的錢一萬五千元，我一星期他只拿兩、三千元給我，第一次是地下錢莊催錢，
    他有承諾要處理，八月十五日是第二次我去找他，他拿不出錢來，我說當舖的人
    要錢要如何處理，後來是謝美玉的婆婆拿一萬五千元出來解決，本票也是丙○○
    自己開給我的，我沒有恐嚇他等語。
四、按刑法第三百四十六條之恐嚇取財罪須以有為自己或第三人不法之所有之意圖，
    及有恐嚇行為其成立要件。而所謂之「恐嚇」行為，係以將來惡害通知被害人，
    使其心生畏懼為其當然之解釋。查本案之被告甲○○確曾替被害人之胞姐謝美惠
    擔任向地下錢莊借款之保證人等情，為被害人丙○○於警訊及偵查中所不否認。
    且被告確有取回債務人謝美玉簽發給地下錢莊之本票等情，亦據被害人丙○○於
    偵查中陳明。據此足認被告應有替債務人謝美玉償還借款，而取得對謝美玉之債
    權。被告因取得此債權而前往被害人丙○○處，準備向謝美玉索債或要求其胞弟
    即被害人丙○○替其償還，此求償行為在被告主觀之本意上即難謂有不法意圖。
    是以，被告向被害人請求替代償債之行為，即與前開恐嚇罪之要件不合。況且，
    被害人丙○○於偵查中自陳：「我當天就拿一萬五千二百元的利息給他，係因他
    吵著說沒有保障，說要去找我媽媽和我妹妹拿，我不得已才開這三張本票給他。
    」等語。但未能指訴被告當時有何惡害通知之行為。可見，是被害人丙○○主觀
    上，不願讓被告找其媽媽或妹妹而自願簽發本票。雖被告於偵查中亦曾指訴稱：
    他說若我不開本票，他要讓我無法在那裡作生意，也要去找我家人對我家人不利
    ，我因而開本票給他云云。但查，苟被告甲○○當場確有此一惡害之通知，而使
    被害人丙○○心生畏懼，被害人理應當場報警處理，或嗣即報警處理，以除去此
    恐懼心理。詎被害人丙○○於九十年八月十五日案發當時，非但未報警處理。且
    嗣後亦均未報警處理，迨九十二年一月三十日始具狀向台灣高雄地方法院檢察署
    提出告訴，與案發當時相隔有一年又五月之久。其間被告於九十二年一月二日向
    法院聲請，就被害人丙○○所簽發之前揭本票淮為強制執行裁定，有台灣高雄地
    方法院九十一年度票字第二八七三０號裁定影本在卷可證。顯見本案極有可能係
    被害人丙○○於接獲法院之裁定，唯恐被強制執行，才提出告訴，其指訴即難免
    挾怨誣陷而不可信。否則，豈有心生畏懼一年有餘而不報警查辦之理？應認，被
    告於前揭求償之當場尚無使被害人心生畏懼之「恐嚇」行為。雖證人即被害人丙
    ○○之胞妹謝美惠於偵查中，亦到庭證稱：「謝美玉是向地下錢莊以汽車貸款借
    錢並由甲○○為擔保人，甲○○說我姐是向錢莊借三十八萬已逃逸，而要向我要
    錢，我說我也是受害者之一，他因而去找丙○○，當天甲○○離開之後丙○○打
    電話給我在哭也害怕，他說甲○○帶二個人去找他要他簽本票，若不簽就要砸店
    ，他在電話中一直哭」云云。但查，其為被害人之胞妹，其於事後之證詞即難免
    附和被害人之指訴。況且，如有證人謝美惠所證之惡害行為，被害人亦可委由謝
    美惠報警處理，竟均未報警。顯見，被告甲○○之行為在被害人之心理並未產生
    畏懼，而無恐嚇可言。
五、綜上所述，參互印證，本件依調查所得證據，被告所為與刑法第三百四十六條第
    一項之恐嚇取財罪之要件尚不該當。本院於審理中雖認應變更起訴法條為刑法第
    三百零五條，但查被告尚無使被害人心生愄懼之「恐嚇」犯行，已如前述，自亦
    未能以該罪相繩。被告所辯應可採信，此外，復查無其他積極證據足資證明被告
    有右述犯行，揆諸首開說明，被告犯罪亦屬不能證明，爰為無罪之諭知。
據上論斷，應依刑事訴訟法第三百零一條第一項、第四百五十二條，判決如主文。
本案經檢察官乙○○到庭執行職務。
中      華      民      國      九十三    年      四    月    二十二    日
                                  臺灣臺南地方法院刑事第三庭
                                      審判長法  官  蘇義洲
                                            法  官  徐文瑞
                                            法  官  朱中和
右正本證明與原本無異。
如不服本判決，應於判決送達後十日內，向本院提出上訴狀。（應附繕本）
                                            書記官  陳著振
中      華      民      國      九十三    年      四    月    二十三    日
